臺灣高等法院高雄分院民事判決　九十一年度家上字第七０號
　　　上　訴　人　甲○○
　　　被　上訴人　乙○○
右當事人間離婚事件，上訴人對於中華民國九十一年四月十八日台灣高雄地方法院九
十年度婚字第四一七號第一審判決提起上訴，本院判決如左：
　　　主　　　文
上訴駁回。
第二審訴訟費用由上訴人負擔。
　　　事實及理由
一、被上訴人未於言詞辯論期日到場，核無民事訴訟法第三百八十六條各款。
二、上訴人主張：兩造於民國六十二年三月二日結婚，現有子女林慧雯、林鍵皇及林
　　鍵帝三人，均已成年，婚姻初期，感情尚融洽，但被上訴人表示不願與上訴人父
　　母同住，且未能善待翁姑。上訴人為維持家庭和諧，不得不另立門戶。上訴人於
　　七十五年間引薦被上訴人至林陽實業股份有限公司（下簡稱林陽公司；目前重整
　　中）任財務主管。詎被上訴人心懷不軌，利用職務暨代表上訴人保管印章、股票
　　之便，先後侵占上訴人於公司暨林商行強化玻璃廠股份有限公司之股權移轉予被
　　上訴人及被上訴人娘家親人名下，又被上訴人受上訴人委任代為訴請訴外人吳瓊
　　興給付之土地仲介報酬獲勝訴判決且收受款項後，竟據為己有，拒絕返還，雙方
　　為此經常爭吵，感情遂決裂，自八十九年二月間起分居至今，夫妻關係，有名無
　　實，兩人經此訟爭，更形同水火，復合無望。又被上訴人任職林陽公司副總經理
　　期間，利用職權與其胞弟簽定分包合約，枉顧公司利益，林陽公司召開重整關係
　　人會議時，被上訴人不但構詞破壞，更以傳聞為藉口分化中傷公司與員工。上訴
　　人為公司創始人及董事長，肩負公司重整人重擔，被上訴人上揭精神上之虐待，
　　已令上訴人無法維繫與被上訴人之婚姻生活，自得依民法第一千零五十二條第一
　　項第三款及第二項規定，求為判決兩造離婚。原審為上訴人敗訴之判決，上訴人
　　不服，於本院聲明：(一)原判決廢棄。(二)請准上訴人與被上訴人離婚。
三、被上訴人則以：上訴人漠視婚姻聖潔，行為不檢，外遇不斷，甚至金屋藏嬌，亦
    未給被上訴人生活費，造成被上訴人長年身心受創，但因顧念親情，為子女身心
    及人格成長，不被傷害，只得忍辱負重，被上訴人曾跟上訴人父母同住，但因生
    老二，要照顧小孩，無法整理家務，又為是否僱傭人之事與婆婆發生嫌隙，所以
    被婆婆趕出去，但在婆家眾多親友中都是得到正面評價，被上訴人尚能與婆家兄
    弟姊妹或親友親密往來，若上訴人認為被上訴人沒有與公婆同住構成離婚要件，
　　何須迄今才提起離婚之訴﹖林陽公司要成立時，上訴人為規避規避衝突，才推由
　　被上訴人當負責人並籌措資金，林陽公司乃因林氏玻璃公司倒閉受累，而被迫公
　　司重整。然上訴人不知奮發圖強，卻流連風月場所，迷戀風塵女子，上訴人卻還
　　要被上訴人籌措資金供公司週轉，因被上訴人不願再幫忙籌款，才遭上訴人誣陷
　　興訟。八十年間被上訴人曾至香港捉姦，當時上訴人曾認錯，同意改過，如今，
　　上訴人自家中遷出，與李品瑩同居，李自稱林太太，上訴人捏造事由興訟，錯不
　　在被上訴人等語，資為抗辯。並於本院聲明：上訴駁回。
四、本件兩造於六十二年三月二十日結婚，現婚姻關係仍存續中之事實，有戶籍謄本
    在卷為證。上訴人於八十九年五月十六日搬離兩造同居之高雄市新興區○○○路
    一三五巷十八號七樓住處，與被上訴人分居至今，兩造因林陽公司財務問題涉訟
    ，及上訴人訴請被上訴人返還差額價金事件，現仍訴訟中未終結。被上訴人復於
    九十年十二月二十七日向警察提出上訴人與訴外人李品瑩通姦告訴，上訴人乃另
    對被上訴人提出誣告、誹謗、竊盜等罪嫌之告訴等情，為兩造所不爭執，復有各
　　該判決、起訴狀、告訴狀及原審法院依職權調取之高雄市政府警察局新興分局九
　　十一年三月十九日高市警分新分刑字第0910004236號函送之刑案筆錄及相關相片
　　等（原審(一)卷九七至一三九頁）在卷可稽，堪信為真實。
五、是本院所應審酌者乃：(一)本件是否足認有民法第一千零五十二條第一項第三款之
　　「夫妻之一方受他方不堪同居之虐待」？(二)兩造歷經上開事件及分居近二年期間
　　是否有同法第二項所謂「難以維持婚姻之重大事由」？(三)如認有難以維持婚姻之
　　重大事由，兩造對該事由之發生，是否有可歸責原因？各人應負之有責程度為何
　　？茲分別論述如下：
  (一)本件有無民法第一千零五十二條第一項第三款所謂之夫妻之一方受他方不堪同居
　　之虐待？按民法第一千零五十二條第一項第三款所稱「不堪同居之虐待」，應就
　　具體事件，衡量夫妻之一方受他方虐待所受侵害之嚴重性，斟酌當事人之教育程
　　度、社會地位及其他情事，是否已危及婚姻關係之維繫以為斷（司法院大法官會
　　議釋字第三七二號解釋參照）。又夫妻之一方受他方不堪同居之虐待，固得請求
　　離婚，惟因一方之行為不檢而他方一時忿激，致有過當之行為，不得即謂不堪同
　　居之虐待（最高法院二十三年上字第四五五四號判例意旨參照）。查被上訴人抗
　　辯上訴人經常外遇，現搬離兩造同居住處，偕同訴外人李品瑩同居，李品瑩並自
　　稱為林太太，之前被上訴人住居澳洲期間，還曾偕同女子投宿來來大飯店，被上
　　訴人還曾遠赴香港捉姦，上訴人當時還承諾願意改過，不料，卻變本加厲等情，
　　並提出照片六張（原審一卷二一五頁）、飯店投宿住房資料等為證，雖為上訴人
　　所否認，惟上訴人於原審法院九十年十二月二十日庭訊時已自承：「（問：被告
　　（即被上訴人）主張你外遇時間很久，有何意見？提示照片）都是八、九年前的
　　事」（見原審卷(二)第二十八頁）證人即上訴人二姊林和香到庭證稱：「（問：兩
　　造之前感情如何？）很恩愛，我弟弟（指上訴人）應酬多，所以有些誤會，應該
　　是有女孩子的問題比較多」、「（問：平常被告對你媽媽如何？）很孝順，被告
　　從以前到現在都很孝順，出國回來都會拿東西給我媽媽，她對小孩及先生的照顧
　　無話可說，都照顧很好，他們二造是否為了財務問題而發生爭執，我不太清楚，
　　我聽他們二人說因為有另外的女人事情而吵架，但我並沒有現場看到，我是聽他
　　們二人講的，原告（即上訴人）說被告比較會吃醋，被告沒有說原告沒什麼不好
　　，我覺得被告很有雅量」、「（問：被告有無做一些對不起原告的事情？）沒有
　　，感情方面，她是很照顧這個家庭，其他公司的事情，我不清楚」（見原審卷(一)
　　第二六四、二六五頁）。足見，兩造確實係因上訴人在外與異性不正常交往而常
　　生爭執，致感情不睦，另觀之卷附上訴人偕同第三者女子投宿飯店及高雄市政府
　　警察局新興分局函送上訴人與訴外人李品瑩合照之照片，當可確認上訴人於兩造
　　婚姻關係存續中，竟與其他女性有異於一般正常社交活動之親密來往，其行為之
　　不檢，身為配偶之被上訴人因而忿激，在所難免，被上訴人因而跟監、報警捉姦
　　，並對上訴人及李品瑩提出通姦告訴之行為，亦屬正當權利之行使，尚難解為侵
　　害上訴人之人格尊嚴或人身安全之舉動，經斟酌兩造之教育程度、社會地位及所
　　生子女均已成年等情事，被上訴人所為係因其認上訴人違反夫妻間忠實、誠摯之
　　義務，所反應之行為，尚未逾越夫妻通常所能忍受之程度，難謂危及兩造婚姻關
　　係之維繫及有何不堪同居之虐待。揆諸上揭說明，上訴人主張其受有被上訴人不
    堪同居之虐待，不足採信。從而，上訴人依據民法第一千零五十二條第一項第三
    款規定，訴請離婚，洵屬無據，不應准許。
  (二)本件有無民法第一千零五十二條第二項所謂難以維持婚姻之重大事由存在？
    按夫妻之一方有民法第一千零五十二條第一項以外之重大事由，難以維持婚姻者
　　，夫妻之一方得向法院請求離婚，民法第一千零五十二條第二項定有明文。該法
　　條規定之旨趣係以婚姻生活之實質意義在於夫妻間以終身共同生活、相互扶持、
　　彼此關懷，以履行對婚姻之承諾，並建立永久持續而包括精神、肉體、經濟等層
　　面之生活關係為目的，故如夫妻間婚姻關係之維持已有破綻，為避免婚姻僅有形
　　式而無實質，致喪失婚姻應有之本質，宜使夫妻得據以請求裁判離婚。婚姻是否
　　難以維持，應斟酌破壞夫妻共同生活之具體情事，是否客觀上達於動搖夫妻之共
　　同生活，致喪失維持婚姻之意欲以為斷。經查，兩造間八十九年二月分居迄今已
　　二年又十月，其間復歷經數次民、刑事訴訟，雙方對簿公堂，爭執激烈，溝通已
　　生困難，並有重大嫌隙，顯見兩造間就維持婚姻生活所需忠誠、互信、互諒、彼
　　此扶助、相互守貞之基礎，已經蕩然無存，客觀上已達動搖夫妻之共同生活，兩
　　造子女亦因此對上訴人心生不滿，致夫妻喪失維持婚姻之意欲，再難繼續維持婚
　　姻之程度，足認兩造間之婚姻關係確有民法第一千零五十二條第二項所謂難以維
　　持婚姻之重大事由存在。
　(三)兩造就此事由是否有可歸責之原因？其各應負擔之程度如何？
　　1.上訴人部分：
　　　被上訴人抗辯：上訴人係因外遇而於八十九年間離家，期間曾因被上訴人前往
　　　捉姦而與上訴人發生肢體衝突，因顧及子女及家庭和諧而未對上訴人提出告訴
　　　，業經被上訴人提出上開照片（原審(一)卷第二一五頁、二三０頁、(二)卷一二七
　　　至一三九頁）為證，觀之照片中之上訴人與該女子親之狀及證人林和香前述
　　　諸情對照之，堪認被上訴人主張非虛。是兩造婚姻關係基礎之動搖乃肇因於上
      訴人未能謹守夫妻婚姻生活之忠貞義務已明。兩造之次子林鍵帝於原審亦到庭
　　　表示：「我比較不認同父親的看法，他比較在意物質及金錢享受，讓我感受不
　　　到親情溫暖，也可能是長期不住在一起的關係」等語在卷（見原審卷(二)第二十
　　　六頁），而長女林慧雯結婚之際，上訴人竟寄發存證信函表示僅同意其女公證
　　　結婚，並要求被上訴人不得於該結婚喜柬上列上訴人姓名邀宴，此有被上訴人
　　　提出之存證信函一紙附原審卷(二)第七十一頁可稽，足見上訴人絲毫未顧慮被上
　　　訴人及其子女之感受，已堪信上訴人對其於婚姻關係中，身為人夫、人父應盡
　　　之職責已率然棄之不顧。本院審酌，婚姻係以夫妻之共同生活為其目的，配偶
　　　應互相協力保持其共同生活之圓滿安全及幸福，而夫妻互守誠實，係為確保其
　　　共同生活之圓滿安全及幸福之必要條件，今上訴人既有不誠實、破壞夫妻共同
　　　生活之圓滿安全及幸福之外遇在先，而後復未能證明伊已確實彌補履行婚姻生
　　　活之誠實義務，上訴人就其婚姻之破裂顯有可歸責原因，並應負兩造婚姻破綻
　　　之主要責任。
    2.被上訴人部分：
      被上訴人發現上訴人外遇之情事後，曾向上訴人之胞姊林和香告稱：上訴人以
　　　後死在路上，不關她的事，要你們去收屍，此經證人林和香證述屬實（原審卷
　　　(一)第二六六頁），又曾多次向林陽公司員工表示希望該公司儘快結束，此經證
　　　人吳裕仁證述無誤（見原審卷(二)第四頁），亦曾於九十年十二月二十七日凌晨
　　　三時許，偕同被上訴人之弟涂全允跟監上訴人，及發現上訴人與李品瑩出入處
　　　所即高雄市新興區○○○路三十六號五樓之一上訴人現住居所時，未會同警方
　　　，即夥同其弟涂全允擅自破壞該處所之門鎖進入該處所搜尋其失竊之物品，此
　　　據被上訴人自認在卷，並有高雄市政府警察局新興分局九十一年三月十九日高
　　　市警新分刑字第0910004236號函送警訊筆錄在卷可佐。足認，被上訴人於發現
　　　上訴人背叛婚姻關係時，氣憤之餘確有使用較為不雅之用語攻擊上訴人，發洩
　　　情緒之情。本院審酌上訴人確有外遇情事，已如前述，致被上訴人為行使其相
　　　關權利而必須蒐集證據資料，雖其採取跟監、擅自侵入住宅之方式非屬適當，
　　　然並非事出無由，惟被上訴人對上訴人之不滿情緒，不僅導致親友子女間與上
　　　訴人對立情況，亦造成兩造漸行漸遠，難以填補婚姻之破碇，分居近二年有餘
　　　仍無法重建婚姻因素之一，因此被上訴人亦非無可歸責之處。至於上訴人之三
　　　姊林和靜於九十年十二月十四日、九十一年六月自美國以書信陳述被上訴人為
　　　人心狠手辣、顛倒是非，工於心計，伊母親甚至害怕被上訴人在食物中下毒，
　　　並希望本院判准兩造離婚云云。微論林和靜長期居住美國，且上訴人家族兄弟
　　　姊妹眾多，分家已久，被上訴人尚且移民澳洲，林和靜是否深入了解兩造間婚
　　　姻相處互動之細節，已非無疑，況依附卷之林和靜之前寫給被上訴人之祝賀書
　　　信中，林和靜亦稱：「... 媽也十分稱讚您們對她的孝心... 」等語，更何況
　　　林和靜並非到庭為證人，其以書信所為之陳述，有違直接審理之原則，亦無證
　　　據能力，而非可採。再者，關於上訴人主張被上訴人掏空林陽公司財務，妨害
　　　公司重整一事，縱經上訴人對被上訴人提出侵占等告訴，然均尚未認定被上訴
　　　人涉犯刑責，此經原審法院調閱該院九十年自字第一三八號刑事案卷及八十九
　　　年度偵字第五一九二號偵查案全卷查明，而觀之上訴人提出林陽公司第十一次
　　　重整關係人會議開會時被上訴人發言紀錄略為：「..... 林陽公司一路走過來
　　　，我想有很多的問題，在於現金增資方面控管問題，我想目前面臨比較大的一
　　　個危機問題，在於就是假合約的促進，真現金的流出怎麼去控管，講坦白，如
　　　果不是常駐在公司裡面的話，我可以告訴你查不出來..........」、「林陽沒
　　　有錢，為什麼在八十九年在工商館二筆工程款存匯到一個特定的人的戶頭，沒
　　　有到林陽的戶頭來，......還有包工程，不訂合約，錢就直接從外面出去了，
　　　憑什麼，我不懂，我也急了......」、「如果一個公司要這樣經營的話，那倒
　　　不如不要經營，為什麼今天就是利用這個推扥拉找一堆理由，把所有責任嫁禍
　　　於別人，事實上很多事情是提前可以處理，為什麼不去處理，在那邊搞一些權
　　　謀，聳動董事長，去做什麼事情，甚至給他出一些鬼主意，我很記得我很清楚
　　　跟上任的庭長講過一句話，公司如果某人還在的話，就無法經營不下去......
　　　..」、「沒關係，要讓我背黑鍋，我要把所有事情攤在陽光下」等語，亦屬被
　　　上訴人行使重整關係人職務之正當行為，難認有何不當或不妥，是亦難援此而
　　　認為被上訴人對於兩造間之婚姻失和狀態有較多可歸責之處。另上訴人訴請被
　　　上訴人返還價金乙事（高雄地院八十九年訴字第三三七九號、本院九十年上字
　　　二七一號），乃夫妻間對該金錢債權所有權各有主張所生之民事糾葛，尚難認
　　　其勝負之孰屬，與婚姻破碇之歸責性，有相當因果關係，上訴人執此主張，亦
　　　非可取。
  (三)按民法第一千零五十二條第二項但書規定難以維持婚姻之重大事由應由夫妻之一
    方負責者，僅他方得請求離婚，係為公允而設，故難以維持婚姻之重大事由，夫
    妻雙方均須負責時，應比較衡量雙方之有責程度，僅責任較輕之一方，得向責任
    較重之他方請求離婚。本件兩造婚姻固已難再維持，惟比較兩造對婚姻破裂之可
　　歸責程度，上訴人顯然重於被上訴人，依前開說明，上訴人自不得依民法第一千
　　零五十二條第二項之規定，請求離婚。
六、綜上所述，上訴人依民法第一千零五十二條第一項第三款及第二項規定訴請准予
　　兩造離婚，均無理由，不應准許。原審為上訴人敗訴判決，並無違誤，上訴意旨
    指摘原判決不當，求予廢棄改判，非有理由，應予駁回。
七、據上論結，本件上訴為無理由，依民事訴訟法第三百八十五條第一項前段、第四
　　百四十九條第一項、第四百六十三條、第七十八條，判決如主文。
中　　華　　民　　國　　　　九十一　　　年　　 十二　　 月　　　四　 　 日
　　　　　　　　　　　　　　　　　　　臺灣高等法院高雄分院民事第六庭
~B1審判長法官　許明進
~B2法　　　官　謝肅珍
~B3法　　　官　黃清江
右為正本係照原本作成。
如對本判決上訴，須於判決送達後二十日內向本院提出上訴狀，其未表明上訴理由者
，應於上訴後二十日內向本院提出上訴理由書（均須按他造當事人之人數附繕本）。
上訴時應提出委任律師或具有律師資格之人之委任狀，並依附註條文規定辦理。
中　　華　　民　　國　　　　九十一　　　年　　 十二 　　月　　　六　　　日
~B法院書記官　陳金卿
附註：
民事訴訟法第四百六十六條之一：
對於第二審判決上訴，上訴人應委任律師為訴訟代理人，但上訴人或其法定代理人具
有律師資格者，不在此限。
上訴人之配偶、三親等內之血親、二親等內之姻親，或上訴人為法人、中央或地方機
關時，其所屬專任人員具有律師資格並經法院認為適當者，亦得為第三審訴訟代理人
。
第一項但書及第二項情形，應於提起上訴或委任時釋明之。
　　　　　　　　　　　　　　　　　　　　　　　　　　　　　　　　　　　ＡＨ
